---
title: "UE3 - Introduction aux statistiques"
output:
  html_notebook: default
  word_document: default
---

<br>
<br>

### 1. Appel des bibliothèques et import des jeux de données


On commence par appeler les bibliothèques utiles
```{r message=FALSE, warning=FALSE, paged.print=FALSE}
#Appel des bibliothèques utiles
library(dplyr)
library(ggplot2)
library(forcats)
library(extrafont)
library(stringr)
library(tidyr)
library(purrr)
library(plotly)
library(crosstalk)
library(data.table)
library(knitr)
library(rstatix)
library(rcompanion)
library(ggpubr)
library(questionr)
library(naniar)
library(forestmodel)
library(finalfit)
```
<br>
<br>
Puis, on importe les jeux de données et on regarde ce qu'ils contiennent
```{r message=FALSE, warning=FALSE, paged.print=FALSE}
#Chargement des jeux de données
path<-file.path("~", "DUDA_sets", "effec1.quest.compil.csv")
quest1<-read.csv(path, stringsAsFactors = FALSE, fileEncoding="latin1")

path<-file.path("~", "DUDA_sets", "effec2.quest.compil.csv")
quest2<-read.csv(path, stringsAsFactors = FALSE, fileEncoding="latin1")

path<-file.path("~", "DUDA_sets", "effec3.quest.compil.csv")
quest3<-read.csv(path, stringsAsFactors = FALSE, fileEncoding="latin1")

path<-file.path("~", "DUDA_sets", "usages.effec1.csv")
usage1<-read.csv(path, stringsAsFactors = FALSE, fileEncoding="latin1")

path<-file.path("~", "DUDA_sets", "usages.effec2.csv")
usage2<-read.csv(path, stringsAsFactors = FALSE, fileEncoding="latin1")

path<-file.path("~", "DUDA_sets", "usages.effec3.csv")
usage3<-read.csv(path, stringsAsFactors = FALSE, fileEncoding="latin1")
```
```{r}
#Découverte des données
head(quest1,1)
```

```{r}
head(quest2,1)
```
```{r}
head(quest3,1)
```
```{r}
head(usage1,1)
```
```{r}
head(usage2,1)
```
```{r}
head(usage3,1)
```


On constate que tous ces jeux de données disposent d'une variable commune, intitulée Student_Id, qui va nous permettre de les assembler.
Cependant, on observe que certaines variables (birth.year, Curiosity.MOOC et Rencontres) sont de type différent selon les fichiers quest.
Il sera donc nécessaire de les transformer (en leur donnant à toutes le même type) afin de pouvoir procéder à l'assemblage des fichiers.


<br>
<br>

### 2. Préparation du jeu de données 

#### 2.1. Regroupement par itération

##### 2.1.1. Première itération du MOOC

Ici, on assemble les fichiers de log et de questionnaires de la 1ère itération du MOOC

```{r}
dim(quest1)
dim(usage1)

IT1 <- quest1 %>%
  mutate(birth.year = suppressWarnings(as.integer(birth.year)), 
         Curiosity.MOOC = suppressWarnings(as.integer(Curiosity.MOOC)), 
         Rencontres = suppressWarnings(as.integer(Rencontres))) %>% # on passe le type de la variable birth.year d'un double à un nombre entier
  full_join(usage1, by = "Student_ID") %>% #on assemble les 2 jeux, grâce à leur variable commune "Student_ID", avec la fonction full_join afin de garder l'intégralité des données  
  mutate(itération = "1") #on créé une nouvelle variable, appelée itéraion, afin de garder l'origine des données 

dim(IT1)
```
<br>
<br>


##### 2.1.2. Deuxième itération du MOOC

On assemble ensuite les fichiers relatifs à la deuxième itération

```{r}
dim(quest2)
dim(usage2)


IT2 <- quest2 %>%
  mutate(birth.year = suppressWarnings(as.integer(birth.year)), 
         Curiosity.MOOC = suppressWarnings(as.integer(Curiosity.MOOC)), 
         Rencontres = suppressWarnings(as.integer(Rencontres))) %>% # on passe le type de la variable birth.year d'une chaine de caractères à un nombre entier
  full_join(usage2, by = "Student_ID") %>% 
  mutate(itération = "2") 

dim(IT2)
```

<br>
<br>

##### 2.1.3. Troisième itération du MOOC

Enfin, on assemble les fichiers relatifs à la troisième itération

```{r}
dim(quest3)
dim(usage3)


IT3 <- quest3 %>%
  mutate(birth.year = suppressWarnings(as.integer(birth.year)), 
         Curiosity.MOOC = suppressWarnings(as.integer(Curiosity.MOOC)), 
         Rencontres = suppressWarnings(as.integer(Rencontres))) %>% # on passe le type de la variable birth.year d'un double à un nombre entier
  full_join(usage3, by = "Student_ID") %>% 
  mutate(itération = "3")

dim(IT3)
```

<br>
<br>

#### 2.2. Regroupement des trois itérations en un fichier unique "mooc"

On assemble les trois itérations dans un jeu de données unique appelé "mooc"

```{r}
mooc <- bind_rows(IT1, IT2, IT3) #on empile à la suite les 3 itérations via la fonction bind_rows

dim(mooc)
head(mooc,1)
  
```
<br>
<br>

#### 2.3. Allègement du jeu de données "mooc"

On simplifie le jeu de données mooc en ne conservant des fichiers quest que les variables nécessaires à l'analyse, à savoir : Gender et Country_HDI.

```{r}
mooc <- mooc %>%
  select(Student_ID, Gender, Country_HDI, Exam.score:view.forum.fonc.cours) 

dim(mooc)
head(mooc,1)
```


On examine les données manquantes afin de s'assurer de la qualité du jeu de données. 
```{r}
miss_var_summary(mooc)
```

En examinant les données manquantes, on peut constater que la variable Student_ID en contient 350. Or, comme il s'agit de notre variable de base, les observations qui ne disposent pas de cette donnée ne peuvent pas servir notre analyse. De fait, on peut les supprimer.

```{r}
mooc <- na.rm(mooc, "Student_ID")

dim(mooc)
```
<br>
<br>

#### 2.4. Création de nouvelles variables

Afin d'analyser les données, on va créer de nouvelles variables :
 - "nb_video_vu" qui contient le nombre total de vidéos visionnées par chaque apprenant,
 - "nb_quiz_fait" qui contient le nombre total de quizzs réalisés par chaque apprenant,
 - "IDH" qui recode la variable "Country_HDI" afin de faire apparaitre les niveaux moyen (M) et haut (H) dans une seule catégorie intermédiaire, codée I,
 - "Genre" qui recode la variable Gender en "Femme" et "Homme", 
 - "Type" qui classe chaque apprenant selon 4 catégories en fonction de leurs résultats et du nombre de vidéos visionnées.


```{r}
mooc <- mooc %>%
  mutate(nb_video_vu = rowSums(mooc[,c("S1.L1", "S1.L2", "S1.L3", "S1.L4", "S1.L5", "S1.L6")]) +
           rowSums(mooc[,c("S2.L1", "S2.L2", "S2.L3", "S2.L4", "S2.L5", "S2.L6")]) + 
           rowSums(mooc[,c("S3.L1.1", "S3.L1.2", "S3.L2", "S3.L3", "S3.L4", "S3.L5")]) +
           rowSums(mooc[,c("S4.L1.1", "S4.L1.2", "S4.L2", "S4.L3", "S4.L4", "S4.L5")]) +
           rowSums(mooc[,c("S5.L1.1", "S5.L1.2", "S5.L2", "S5.L3", "S5.L4", "S5.L5")])) %>% #création de nb_video_vu par addition de plusieurs rowSums où une rowSums correspond au total de vidéos visionnées pour chaque semaine du mooc 
  mutate(nb_quiz_fait = rowSums(mooc[,c("Quizz.1.bin", "Quizz.2.bin", "Quizz.3.bin", "Quizz.4.bin", "Quizz.5.bin")])) %>%  #création de nb_quiz_fait par une rowSums appliquée sur la réalisation ou non des quizzs de fin de semaine
  mutate(IDH = case_when(Country_HDI == "B" ~ "B",
                             Country_HDI == "TH" ~ "TH",
                             Country_HDI == "M" | Country_HDI == "H" ~ "I")) %>% # recodage de la variable HDI pour regroupement des niveaux intermédiaires dans la catégorie I
  mutate(Genre = case_when(Gender == "une femme" ~ "Femme",
                             Gender == "un homme" ~ "Homme")) %>% #recodage de la variable gender pour supprimer les articles
  mutate(Genre = fct_relevel(Genre, c("Homme", "Femme"))) %>% 
  mutate(Type = case_when(
    Exam.bin == 1 ~ "Completer",
    Assignment.bin == 1 | nb_quiz_fait > 0 ~ "Disengaging learner",
    Assignment.bin == 0 & nb_quiz_fait == 0 & nb_video_vu >= 6 ~ "Auditing learner",
    Assignment.bin == 0 & nb_quiz_fait == 0 & nb_video_vu < 6 ~ "Bystander")) # création de la variable type qui classe les apprenants selon le visionnage des videos et leur réussite au mooc
 
dim(mooc)  
head(mooc)

```

On examine les données manquantes du jeu suite à la création des nouvelles variables.
```{r}
miss_var_summary(mooc)
```




<br>
<br>
<br>
<br>


### 3. Description du jeu de données : création d'une table de la répartition de la typologie des apprenants en fonction des itérations

#### 3.1. Calcul du nombre d'apprenants par itération

```{r}
Nombre <- mooc %>%
  na.rm("Type") %>%
  group_by(itération) %>%
  count(Type) %>% 
  summarize(Nombre = sum(n)) %>%
  pivot_wider(names_from = itération, values_from = Nombre)

Nombre
```
<br>
<br>

#### 3.2. Calcul de la proportion de chaque type d'apprenant par itération

```{r message=FALSE, warning=FALSE}
Pct <- mooc %>%
  na.rm("Type") %>%
  mutate(Type = fct_relevel(Type, c("Completer", "Disengaging learner", "Auditing learner","Bystander" ))) %>%
  group_by(itération, Type) %>% 
  count(Type) %>% 
  summarize(ttl = sum(n)) %>% 
  mutate(Proportion = round((ttl/sum(ttl)*100), digit = 1)) %>%
  select(itération, Type, Proportion) %>%
  ungroup %>%
  pivot_wider(names_from = itération, values_from = Proportion)
```
```{r}
Pct
```

<br>
<br>

#### 3.3. Création d'une table de répartition des apprenants par type

```{r}
nombre <- c("N = 7965", "N = 3798", "N = 3883")
completer <- c(0.3, 23.1, 21.7)
disengaging <- c(58.4, 28.8, 24.5)
auditing <- c(1.9, 2.8, 2.8)
bystander <- c(39.4, 45.3, 51)
Type <-  c("","Completer", "Disengaging", "Auditing", "Bystander")

table_type = matrix(c(nombre, completer, disengaging, auditing, bystander), nrow = 5, ncol = 3, byrow = T)
colnames(table_type) <- c("Itération n°1", "Itération n°2", "Itération n°3")
rownames(table_type) <- Type

kable(table_type, align = c("c","c","c"))
```


<br>
<br>
<br>
<br>

### 4. Chi2 et mosaic plot

#### 4.1. Calcul de la répartition des apprenants par genre et IDH

```{r message=FALSE, warning=FALSE}
chi2 <- mooc %>%
  na.rm(c("Genre", "IDH")) %>%
  group_by(Genre, IDH) %>% 
  count(Genre) %>% 
  summarize(Nombre = sum(n)) %>% 
  ungroup %>%
  pivot_wider(names_from = Genre, values_from = Nombre) #la fonction pivot_wider permet d'obtenir une table plus large que longue où la variable Gender disparait au profit des colonnes "Femme" et "Homme" qui reprennent les valeurs de la variable Nombre
```
```{r}
chi2 
```

<br>
<br>

#### 4.2. Réalisation d'une table

```{r}
base_chi2 = matrix(c(chi2$Homme, chi2$Femme), ncol = 3, byrow = T)
colnames(base_chi2) <- c("Bas", "Intermédiaire", "Très haut")
rownames(base_chi2) <- c("Homme", "Femme")

kable(base_chi2, align = c("c","c","c"))
```
<br>
<br>

#### 4.3. Test de chi2

```{r}
test_chi2 <- chisq.test(base_chi2)

test_chi2
```


<br>
<br>

#### 4.4. Réalisation d'un mosaic plot

```{r}
mosaicplot(base_chi2, shade = T, main = "", xlab = "Genre", ylab = "IDH", las = 1)

```


<br>
<br>

#### 4.5. Calcul du V de Cramer

```{r}
cramerV(base_chi2)
```


<br>
<br>
<br>
<br>

### 5. Modèle linéaire, tests non paramétriques

#### 5.1. Test de Student

Ici, les variances des deux échantillons (Femme et Homme) étant différentes, il convient de tenir compte de cette différence en adaptant le test de Student par un test t de Welch.

```{r}
student <- mooc %>%
  na.rm(c("Genre", "nb_video_vu")) 

t.test(nb_video_vu~Genre, data = student)

```
La p-value est inférieure à 0.05, il y a une corrélation entre le genre et le nombre de vidéos visionnées. 

<br>
<br>

#### 5.2. Test non paramétrique 

Le test U de Mann-Whitney (aussi appelé test de la somme des rangs de Wilcoxon) est le pendant non paramétique du test t pour des écahntillons indépendants.
Il sera donc utilisé ici.

```{r}
wilcox <- mooc %>%
  na.rm(c("Genre", "nb_video_vu")) 

wilcox_test(nb_video_vu~Genre, data = wilcox)
```
 

<br>
<br>

#### 5.3. Régression linéaire

On cherche à établir un lien entre le nombre de quizzs réalisés et le nombre de vidéos visionnées.

```{r}
lm(nb_quiz_fait~nb_video_vu, data = mooc)
```
<br>

##### 5.3.1. Test de Pearson

```{r}
pearson <- cor.test(mooc$nb_quiz_fait, mooc$nb_video_vu, method = "pearson")

pearson
```
Il y a une forte corrélation positive entre le nombre de quizz réalisés et le nombre de vidéos visionnées.

<br>
<br>

##### 5.3.2. Test de Spearman

```{r}
spearman <- suppressWarnings(cor.test(mooc$nb_quiz_fait, mooc$nb_video_vu, method = "spearman"))

spearman
```
La forte corrélation positive entre le nombre de quizz réalisés et le nombre de vidéos visionnées résultant du test de Pearson est confirmée par le test de Spearman.

<br>
<br>

##### 5.3.3. Représentation graphique

```{r message=FALSE, warning=FALSE}
ggplot(mooc, aes(nb_video_vu, nb_quiz_fait)) +
  geom_point() +
  geom_smooth(method = "lm", se = F) +
  labs(x = "Nombre de vidéos visonnées", 
        y = "Nombre de quizz réalisés")
```


<br>
<br>

#### 5.4. ANOVA

On cherche maintenant à l'évaluer l'effet de l'IDH et du genre sur le nombre de vidéos visionnées.

<br>

##### 5.4.1. ANOVA sans intéraction entre les variables IDH et Genre

```{r}
# Création d'un modèle sans intérection entre HDI et genre 
mdl_anova <- lm (nb_video_vu ~ Genre + IDH, data = mooc)
mdl_anova
```

```{r}
# création de la table avec la somme des carrés, le F et les degrés de liberté
round(anova(mdl_anova), digit = 2)

```
Un F ratio élevé indique que la variance interclasse est plus grande que la variance intraclasse. Cela fait augmenter les chances de rejeter l’hypothèse nulle et de pouvoir affirmer qu’il existe bien une différence entre nos groupes d’intérêt. 
Ici, à p-value égales, F est beaucoup plus grand pour l'IDH que pour le genre. 
```{r}
genre <- c(1, 1873, 1873, 14.38, "< 2.2e-16 ***")
idh <- c(2, 74156, 37078, 284.66, "< 2.2e-16 ***")
residu <- c(8947, 1165380, 130.25, "","")

table_anv = matrix(c(genre, idh, residu), nrow = 3, ncol = 5, byrow = T)
rownames(table_anv) <- c("Genre", "IDH", "Residuals")
colnames(table_anv) <- c("Df", "Sum Sq", "Mean Sq","F", "p-value")

kable(table_anv, align = c("c", "c", "c", "c", "c"))
```



```{r}
# création de la table de statistiques inférentielles
summary(mdl_anova)
```
```{r}
itpt <- c(6.43, 0.36, 17.99, "< 2e-16 ***")
femme <- c(0.17, 0.26, 0.66, 0.51)
idhi <- c(4.25, 0.57, 7.45, "1.03e-13 ***")
idhth <- c(8.71, 0.38, 22.69, "< 2e-16 ***")

table_anv_sum = matrix(c(itpt, femme, idhi, idhth), nrow = 4, ncol = 4, byrow = T)
rownames(table_anv_sum) <- c("Intercept", "Femme", "IDH Intermédiaire", "IDH Très élevé")
colnames(table_anv_sum) <- c("Estimate", "Std. Error","t-value", "p-value")

kable(table_anv_sum, align = c("c", "c", "c", "c"))
```

<br>
<br>

##### 5.4.2. ANOVA avec intéraction entre les variables HDI et gender

```{r}
# Création d'un modèle avec intérection entre HDI et genre 
mdl_anova_inter <- lm (nb_video_vu ~ Genre + IDH + Genre * IDH, data = mooc)
mdl_anova_inter
```

```{r}
# création de la table avec la somme des carrés, le F et les degrés de liberté
round(anova(mdl_anova_inter), digit = 2)

```

```{r}
genre <- c(1, 1873, 1873, 14.38, "< 2e-16 ***")
idh <- c(2, 74156, 37078, 284.69, "< 2e-16 ***")
genre_idh <- c(2, 390, 195, 1.50, 0.22)
residu <- c(8945, 1164990, 130, "","")

table_anv_inter = matrix(c(genre, idh, genre_idh, residu), nrow = 4, ncol = 5, byrow = T)
rownames(table_anv_inter) <- c("Genre", "IDH", "Genre:IDH", "Residuals")
colnames(table_anv_inter) <- c("Df", "Sum Sq", "Mean Sq","F", "p-value")

kable(table_anv_inter, align = c("c", "c", "c", "c", "c"))
```

```{r}
# création de la table de statistiques inférentielles
summary(mdl_anova_inter)
```

```{r}
itpt_i <- c(6.37, 0.38, 16.60, "< 2e-16 ***")
femme_i <- c(0.59, 1.02, 0.58, 0.56)
idhi_i <- c(4.84, 0.67, 7.22, "5.54e-13 ***")
idhth_i <- c(8.73, 0.42, 20.86, "< 2e-16 ***")
fem_idhi_i <- c("-1.93", 1.38, "-1.40", 0.16)
fem_idhth_i <- c("-0.31", 1.05, "-0.29", 0.77)

table_anv_inter_sum = matrix(c(itpt_i, femme_i, idhi_i, idhth_i, fem_idhi_i, fem_idhth_i),
                             nrow = 6, ncol = 4, byrow = T)
rownames(table_anv_inter_sum) <- c("Intercept", "Femme", "IDH Intermédiaire", "IDH Très élevé", "Femme : IDH Intermédiaire", "Femme : IDH Très élevé")
colnames(table_anv_inter_sum) <- c("Estimate", "Std. Error","t-value", "p-value")

kable(table_anv_inter_sum, align = c("c", "c", "c", "c"))
```




<br>
<br>
<br>
<br>

### 6. Régression logistique

#### 6.1. Présentation des odd ratios

On s'intéresse ici à l'effet de genre et du niveau de HDi sur la réalisation de l'examen final.

##### 6.1.1. Réalisation d'une table d'odd ratios

```{r}
# Création d'un modèle sans intérection entre HDI et genre 
mdl_exam <- glm(Exam.bin ~ Genre + IDH, data = mooc, family = binomial)
mdl_exam
```

```{r message=FALSE, warning=FALSE}
odds.ratio(mdl_exam)
```

```{r}
homme_or <- c("Réf.", "", "", "")
femme_or  <- c(1.12, 1.00, 1.26, "0.05 *")
idhb_or <- c("Réf.", "", "", "")
idhi_or <- c(1.12, 0.85, 1.47, 0.42)
idhth_or <- c(1.37, 1.14, 1.66, "0.00 ***")

table_or = matrix(c(homme_or, femme_or, idhb_or, idhi_or, idhth_or),
                             nrow = 5, ncol = 4, byrow = T)
rownames(table_or) <- c("Homme", "Femme", "IDH Bas", "IDH Intermédiaire", "IDH Très élevé")
colnames(table_or) <- c("Odd Ratios", "2.5 %","97.5 %", "p-value")

kable(table_or, align = c("c", "c", "c", "c"))
```


<br>
<br>

##### 6.1.2. Réalisation d'un forest plot

```{r}
forest_model(mdl_exam)
```


```{r message=FALSE, warning=FALSE}
or_plot(mooc, "Exam.bin", c("Genre", "IDH"))
```

<br>
<br>

#### 6.2. Données de comptage et loi de Poisson

On revient ici sur la variable Nb_video_vu

##### 6.2.1. Représentation de la distribution de la variable

```{r message=FALSE, warning=FALSE}
ggplot(mooc, aes(nb_video_vu)) +
  geom_histogram() +
  labs(x = "Nombre de vidéos visonnées", y = "Fréquence") +
  stat_bin(bins = 10, color = "blue", fill = "skyblue")
```


##### 6.2.2. Test de la normalité de la variable


```{r}
par(mfrow=c(2,2));plot(mdl_anova_inter)
```




##### 6.2.2. Modéliser une loi de poisson

```{r}
# Création d'un modèle sans intéraction entre HDI et genre avec loi de poisson
mdl_poisson <- glm(nb_video_vu ~ Genre + IDH + Genre * IDH, data = mooc, family = "poisson")
mdl_poisson
```

```{r}
summary(mdl_poisson)
```

```{r}
itpt_p <- c(1.85, 0.01, 138.97, "< 2e-16 ***")
femme_p <- c(0.09, 0.03, 2.59, "0.00971 **")
idhi_p <- c(0.56, 0.02, 28.82, "< 2e-16 ***")
idhth_p <- c(0.86, 0.02, 62.31, "< 2e-16 ***")
fem_idhi_p <- c("-0.26", 0.04, "-5.09", "3.56e-07 ***")
fem_idhth_p <- c("-0.07", 0.03, "-2.01", "0.04432 *" )

table_poisson = matrix(c(itpt_p, femme_p, idhi_p, idhth_p, fem_idhi_p, fem_idhth_p),
                             nrow = 6, ncol = 4, byrow = T)
rownames(table_poisson) <- c("Intercept", "Femme", "IDH Intermédiaire", "IDH Très élevé", "Femme : IDH Intermédiaire", "Femme : IDH Très élevé")
colnames(table_poisson) <- c("Estimate", "Std. Error","t-value", "p-value")

kable(table_poisson, align = c("c", "c", "c", "c"))
```